【裁判字號】    88,簡上,103
【裁判日期】    891018
【裁判案由】    確認本票債權不存在
【裁判全文】
臺灣新竹地方法院民事判決   八十八年簡上字第一○三號
    上  訴  人    穩寶電機有限公司
    法定代理人    丙○○
    訴訟代理人    林建鼎律師
                  李文傑律師
    複  代理人    丁○○      .
    被上訴人      乙○○      .
    訴訟代理人    甲○○      .
                  林國珍律師
右當事人間確認本票債權不存在事件，上訴人對於臺灣新竹地方法院新竹簡易庭八十
八年竹簡字第二九０號第一審判決提起上訴，本院判決如左：
    主      文
上訴駁回。
第二審訴訟費用由上訴人負擔。
    事      實
一、上訴人方面：
  （一）聲明：(1)求為廢棄原判決，(2)駁回被上訴人在第一審之訴。
  （二）陳述：除與原判決記載相同者，茲引用者外，補陳：
        (1)訴外人即被上訴人之夫曹世界交付系爭本票予上訴人法定代理人丙○○時
          ，曾表示被上訴人對共同簽發本票一事知情，曹世界並提出被上訴人所有
          不動產之地段、地目資料給上訴人法定代理人看，上訴人法定代理人並當
          場打電話向被上訴人確認，被上訴人確有授權曹世界簽發系爭本票，故本
          票上之簽名縱非被上訴人本人親為，被上訴人亦應負表見代理人之責任。
       (2)被上訴人在原審之陳述與證人陳清、范光華之證詞互有矛盾，原審遽採證
         人陳清、范光華之證言，顯有未洽。
       (3)原審當庭命被上訴人書寫其姓名十次，並以肉眼比對系爭本票上之簽名，
         認無論運筆、字型等均不相符，而為不利於上訴人之判斷，尚嫌率斷，且
         未依法製作勘驗筆錄，不無可議。
  （三）證據：除援用第一審所提證據外，並請求被上訴人提出簽發本票當時署名之
        文件、存款單等資料，連同系爭本票送請法務部調局為筆跡鑑定。
二、被上訴人方面：
  （一）聲明：求為判決如主文所示。
  （二）陳述：除與原判決記載相同者，茲引用外，補陳：
        上訴人應就系爭本票簽名之真正，或被上訴人是否授權他人代簽姓名之事實
        負舉證責任。至於訴外人曹世界是否應負偽造有價證券刑責與本件無關，蓋
        如本票確為曹世界偽造，則被上訴人自不負票據責任，又本票上之簽名縱非
        訴外人曹世界偽造，亦不足以證明系爭本票上之簽名為被上訴人書立或授權
        他人書立。
  （三）證據：援用第一審所提證據。
三、本院依職權調取本院八十八年度執字第七八五號清償票款執行事件全卷、臺灣新
    竹地方法院檢察署八十八年度偵字第七七二六號偽造有價證券案卷，並訊問證人
    曹世界。
    理      由
一、本件被上訴人起訴主張：其於民國（下同）八十七年七月間接獲本院八十七年度
    票字第一一五六號民事裁定，其主文記載「相對人（即被上訴人）於民國八十一
    年九月二十八日共同簽發之本票，內載憑票支付聲請人之新台幣（下同）參拾萬
    元，及自民國八十四年七月二十八日起至清償日止，按年息百分之六計算之利息
    ，得為強制執行」等語，甚感訝異，查前揭本票，被上訴人並未參與共同簽發，
    亦未授權他人簽發，該裁定所載之本票發票人就被上訴人部分顯係偽造，詎上訴
    人竟持該裁定向本院民事執行處聲請強制執行（八十八年度執字第七八五號），
    並將被上訴人所有坐落新竹市○○段第六八八地號土地及其上建物門牌號碼新竹
    市○○街二三六巷二十九弄五號本國式加強磚造二層樓房一棟予以查封在案。實
    則系爭本票為訴外人陳清向上訴人借款時所出具之憑證，並非上訴人所稱係被上
    訴人之夫曹世界向其借款時所交付，交付時其上即有被上訴人之簽名，上開事實
    ，亦據證人陳清、范光華、曹世界等人到庭證實，系爭本票既非被上訴人所簽發
    ，被上訴人亦未授權他人為發票行為，是上訴人對於被上訴人之系爭面額三十萬
    元之本票債權顯然不存在，上訴人持系爭本票聲請對被上訴人所為之強制執行程
    序，亦非適法，為此訴請確認本票債權不存在，及本院八十八年度執字第七八五
    號強制執行程序應予撤銷等語。上訴人則以：系爭本票係被上訴人之夫曹世界因
    向其調借金錢時所交付，交付時該本票發票人欄上即有被上訴人之簽名，曹世界
    於借款時有表示可以訴外人陳清及范秀蓮為共同發票人而保證付款，始同意前開
    借款，而曹世界交付系爭本票時，上訴人並曾詢問曹世界，曹世界表示被上訴人
    知道系爭發票之事，並當場打電話確認，甚至將被上訴人所有不動產之坐落地段
    、地目等資料交付上訴人，足證被上訴人有授權曹世界共同簽發系爭本票之行為
    ，又縱認被上訴人並未授權，亦應負表見代理之責任，原審採信被上訴人之陳述
    及證人陳清、范光華互有矛盾之證言，且以肉眼比對被上訴人當庭之簽名與系爭
    本票上之簽名逕認不相符，而為不利於上訴人之判決，尚嫌速斷等語置辯。
二、經查，本件被上訴人主張上訴人持由被上訴人與訴外人陳清、曹世界、范秀蓮、
    范光華、徐春玉等人共同簽發之系爭本票，向本院聲請准予強制執行後，業經聲
    請本院民事執行處以八十八年度執字第七八五號執行，並將被上訴人所有坐落新
    竹市○○段第六八八地號土地及其上建物門牌號碼新竹市○○街二三六巷二十九
    弄五號本國式加強磚造二層樓房一棟予以查封等情，為上訴人所不否認，亦據本
    院調取本院八十八年度執字第七八五號清償票款執行事件全卷核閱無訛，自堪信
    被上訴人此部分之主張為真實。
三、按本票本身是否真實，即是否為發票人所作成，應由執票人負證明之責，最高法
    院著有五十年臺上字第一六五九號判例可資參照。查本件被上訴人既否認其有就
    系爭本票為發票行為或授權他人為發票行為，亦即主張系爭本票就有關其簽名發
    票部分係偽造等情，自應由上訴人就此被上訴人發票部分係屬真正之事實舉證責
    任。查上訴人於原審主張系爭本票為被上訴人之夫曹世界向其借款時所交付，交
    付時其上已有被上訴人之簽名，訴外人曹世界並表示被上訴人知情此發票行為，
    上訴人且當場打電話向被上訴人確認云云（見原審八十八年五月十四日言詞辯論
    筆錄）；惟嗣於偽造有價證券案件偵查中及本院審理中則改稱本票上陳清、范光
    華、曹世界之簽名係該三人在其城北街之店中當場簽立，之後再各自簽其三人妻
    子之姓名於下方（見臺灣新竹地方法院檢察署八十八年度偵字第七七二六號偽造
    有價證券案件八十八年十一月二十二日訊問筆錄、本院八十九年八月二十一日準
    備程序筆錄），其主張之事實已有矛盾，惟不論被上訴人之簽名係交付本票時即
    已簽妥，抑為交付時由訴外人曹世界當時簽立，均非被上訴人所親為，上訴人主
    張被上訴人曾授權訴外人曹世界簽發本票，上訴人並以電話向被上訴人確認之事
    實，復為被上訴人所否認，上訴人亦無法舉證以實其說，而證人陳清於原審證稱
    系爭本票係其開給上訴人的，其上范光華、曹世界、范秀蓮之姓名為其徵得該三
    人之同意所簽，交付時並無徐春玉與乙○○之簽名，其後徐春玉與乙○○有無簽
    名其上，其不知情，證人范光華於原審證稱未見過系爭本票，是陳清為了向上訴
    人借款，事先徵得其與曹世界之同意，以其二人為共同發票人，並無談及要以徐
    春玉、乙○○為共同發票人等語（見原審八十八年六月一日言詞辯論筆錄），證
    人曹世界於本院審理中證稱係陳清向上訴人借款所交付，其上曹世界之簽名為陳
    清所簽，至於被上訴人之簽名不知為何人所寫等語（見本院八十九年八月二十一
    日準備程序筆錄），均無從證明被上訴人有授權曹世界簽發本票之事實，至於上
    訴人主張曹世界於交付本票時曾將上訴人所有之不動產地段、地目等資料告知上
    訴人，被上訴人應負表見代理之責任云云，惟按表見代理須有以自己行為表示以
    代理權授與他人，或知他人表示為其代理人而不為反對之表示者，始得成立（見
    民法第一百六十九條規定），縱認上訴人主張訴外人曹世界交付系爭本票時曾告
    知被上訴人所有之不動產地段、地目之資料等情為真，亦與被上訴人有無對外表
    示授權簽發本票之行為無必然牽連，自難單憑曹世界告知被上訴人不動產資料之
    事實，據以認定被上訴人外觀上有以自己行為表示授與代理權或知他人表示為其
    代理人而不為反對之表示，上訴人主張被上訴人應負表見代理責任云云，不足採
    信。至於上訴人與被上訴人及證人陳清、范光華、曹世界間就系爭本票究係陳清
    抑為曹世界向上訴人借款所簽發之事實，雖有爭執，惟基於票據行為之無因性，
    簽發票據之原因關係存在何人之間，與發票人應否負票據責任並無影響，僅在直
    接前後手間可執此原因關係為抗辯，而被上訴人並非借款關係之當事人，故兩造
    對於究係何人向上訴人借款而簽發系爭本票之爭執，不影響本件對於被上訴人應
    否負票據責任之判斷，附此敘明。
四、按票據上簽名者，始須依票上所載文義負責，票據法第五條第一項定有明文，被
    上訴人既未簽名於系爭本票，上訴人復無法證明被上訴人有授權他人簽發本票之
    事實，自無從令其負票據責任，從而被上訴人請求確認上訴人所執系爭本票對被
    上訴人之債權不存在，即屬有據，應予准許。
五、復按執行名義無確定判決同一效力者，於執行名義成立前，如有債權不成立或消
    滅或妨礙債權人請求之事由發生，債務人亦得於強制執行程序終結前提起異議之
    訴，強制執行法第十四條第二項定有明文；上訴人持系爭本票聲請本院八十七年
    度票字第一一五六號裁定准予強制執行，該本票裁定之執行名義，並無與確定判
    決同一效力，從而被上訴人以執行名義成立前有債權不成立之事由，在執行程序
    終結前提起異議之訴，請求撤銷本院八十八年度執字第七八五號執行事件，就被
    上訴人所有前開房地所為之強制執行程序，自亦屬有理由。
六、綜上所述，被上訴人請求確認上訴人所執本院八十七年度票字第一一五六號民事
    裁定所載之本票，即以被上訴人為共同發票人，發票日民國八十一年九月二十八
    日，到期日民國八十四年七月二十八日，金額新台幣參拾萬元之本票對被上訴人
    之債權不存在，及本院八十八年度執字第七八五號清償票款強制執行事件，就被
    上訴人所有坐落新竹市○○段第六八八地號土地及其上建物門牌號碼新竹市○○
    街二三六巷二十九弄五號本國式加強磚造二層樓房一棟所為之強制執行程序應予
    撤銷，自屬正當，應予准許，原審判決准如所請，於法並無不合，上訴意旨指摘
    原判決不當，求予廢棄改判，為無理由，應駁回其上訴。
七、上訴人既自認系爭本票上之被上訴人簽名，非被上訴人本人所簽，則其請求被上
    訴人提出簽發系爭本票時之簽署文件，連同系爭本票送請筆跡鑑定，即無必要，
    又本件事證業臻明確，兩造其餘主張陳述及所提之證據，均毋庸再予審酌，附此
    敘明。
八、據上論結，本件上訴為無理由，依民事訴訟法第四百三十六條之一第三項、第四
    百四十九條第一項、第七十八條，判決如主文。
中      華      民      國    八十九    年      十      月     十八     日
                                         臺灣新竹地方法院民事第二庭
~B審判長法      官  陳國成
~B      法      官  魏瑞紅
~B      法      官  彭洪英
右為正本係照原本作成
本判決不得上訴
~B      法院書記官  蘇霞
中      華      民      國    八十九    年      十      月     十九     日


司法院資訊處製作；財團法人民間司法改革基金會備份。
